【裁判字號】    89,上易,1092
【裁判日期】    900412
【裁判案由】    詐欺
【裁判全文】
臺灣高等法院臺中分院刑事判決                  八十九年度上易字第一九二號
    上  訴  人
    即  被  告  戊○○
    上  訴  人
    即  被  告  乙  ○
    上  訴  人
    即  被  告  己○○
    上  訴  人
    即  被  告  丁○○
    右四人共同
    選任辯護人  林春榮
    上  訴  人
    即  被  告  甲○○
    上  訴  人
    即  被  告  丙  ○
    右二人共同
    選任辯護人  高思大
                潘正雄
                李郁芬
    自  訴  人  庚○○
右上訴人因詐欺案件，不服臺灣台中地方法院八十六年度自字第三六○號中華民國八
十九年二月二十九日第一審判決（移送併辦案號：臺灣士林地方法院檢察署八十五年
度他字第六○六號），提起上訴，本院判決如左：
      主文
原判決關於詐欺取財部分均撤銷。
甲○○意圖為自己不法之所有，以詐術使人將本人之物交付，處有期徒刑肆月，如易
科罰金，以參佰元折算壹日。
戊○○、乙○、丙○、己○○、丁○○被訴詐欺取財部分，均無罪。
    事  實
一、甲○○以經銷連法國際實業股份有限公司（以下簡稱連法公司）之產品為業，於
    八十四年二月間某日，至台中縣霧峰鄉○○路一三二巷五八號，向庚○○推銷連
    法公司之產品「賜多利」免疫奶粉（以下簡稱賜多利奶粉），庚○○因尚有疑慮
    ，當時不敢購服。迄八十四年八月間，甲○○再次前往庚○○住處推銷，其明知
    「賜多利」奶粉並未具有特殊醫療效用，竟意圖為自己不法之所有，向庚○○誆
    稱：上開奶粉係自紐西蘭原裝進口，具有治療糖尿病、關節炎、肺結核、癌症末
    期等病之療效，並提出宣稱有治病療效之宣傳廣告單取信於庚○○，使罹患糖尿
    病之庚○○信以為真，陷於錯誤，遂向甲○○購買「賜多利」奶粉一箱（每箱含
    六小盒，每小盒含十四包，每包重四十五公克，每箱價格新台幣【下同】一萬一
    千五百五十元）食用，甲○○並於八十四年十月中旬，至庚○○上開住處，向庚○○收取其中之價金九千二百四十元，嗣庚○○食用後，發現並無甲○○所宣稱
    之療效，始知受騙。
二、案經庚○○向台灣台中地方法院提起自訴，及臺灣士林地方法院檢察署知有自訴
    後停止偵查移送併案審理。
    理  由
一、訊據被告甲○○矢口否認有上開詐欺犯行，辯稱：伊於八十四年二月份向自訴人
    庚○○之妻推銷「賜多利」奶粉，因彼此認識，所以當時未先收錢，到八、九月
    時他太太經由自訴人將錢交給伊；八月份時自訴人表示他對產品有興趣，想要直
    銷，要伊向他解說，伊原邀丙○的太太一起去，但她沒有空，才改邀丙○一起去
    的；伊只有告訴自訴人「賜多利」只是奶粉，可增強抵抗力，並未向他提到可以
    治療糖尿病，具有醫療的效果，伊並未詐欺自訴人庚○○云云。惟查：右揭事實
    ，業據自訴人庚○○指訴在卷，並有被告提出之「賜多利」奶粉具有改善軟組織
    風濕症及各種關節炎、動脈硬化關聯性疾病、腸胃道炎性及感染性疾病、過敏性
    疾病、肺部疾病、抵抗力衰退等疾病之宣傳廣告單在卷可稽；而被告甲○○於偵
    查中亦直承：「（庚○○的賜多利是否你賣給他？）是」、「（提示《附件一》
    是否你給庚○○？是」等語（偵查卷第七十二頁）；且另被告戊○○於原審及本
    院審理中一再聲稱「賜多利」奶粉是健康食品，並不具醫療效果，且稱卷附廣告
    單其中記載具有醫療效果之內容並非連法公司所印製等語。查「賜多利」奶粉既
    僅為健康食品，並不具有所謂之療效，被告竟對自訴人宣稱該奶粉具有治療糖尿
    病、關節炎、肺結核、癌症末期等病症之療效，使自訴人陷於錯誤而價購，其有
    不法所有之意圖至明。末按商品之出售者，對消費者本有真實告知之義務，如為
    達銷售目的，以不實之內容欺罔消費者，增強消費者購買之意願，致消費者陷於
    錯誤而價購，即有不法所有之意圖，而與其銷售之價格是否顯然不相當無涉。本
    案事證已臻明確，被告所為辯解，係事後卸責之詞，不足採信，其詐欺犯行堪以
    認定，應依法論科。
二、核被告甲○○所為，係犯刑法第三百三十九條第一項之詐欺取財罪。原審以被告
    犯罪事證明確，予以論科，固非無見，惟原判決認被告甲○○與戊○○、乙○、
    丙○、己○○、丁○○等人共犯詐欺取財罪，且認庚○○皮膚發生病變，係服用
    「賜多利」奶粉所引起（詳後論述），已有未合；且按中華民國九十年一月四日
    修正，同年月十日經總統公布施行之刑法第四十一條規定：「犯最重本刑為五年
    以下有期徒刑以下之刑之罪，而受六個月以下有期徒刑或拘役之宣告，因身體、
    教育、職業、家庭之關係或其他正當事由，執行顯有困難者，得以一元以上三元
    以下折算一日，易科罰金。但確因不執行所宣告之刑，難收矯正之效，或難以維
    持法秩序者，不在此限。」亦即修正前刑法第四十一條原規定所犯最重本刑為三
    年以下有期徒刑之罪，而受六個月以下有期徒刑或拘役之宣告，因身體、教育、
    職業或家庭之關係，執行顯有困難者得為易科罰金，已修正為同條第一項前段為
    所犯最重本刑為五年以下有期徒刑之刑之罪，而受六個月以下有期徒刑或拘役之
    宣告，因身體、教育、職業、家庭之關係或其他正當事由，執行顯有困難，得為
    易科罰金，並於九十年一月十日修正公佈，同年一月十二日生效，比較新舊法以
    新法較有利於行為人，原審此部分，未及比較適用，並為被告有利之認定，亦有
    未洽，被告上訴意旨以其未向自訴人詐欺，而否認犯罪，固無足取，惟原判決既
    有上述可議之處，即屬無可維持，自應由本院將原判決關於詐欺取財部分撤銷改
    判。爰審酌被告犯罪之動機、目的、手段、犯罪所生之損害，及犯後否認犯罪等
    一切情狀，量處如主文第二項所示之刑，並諭知易科罰金折算之標準，以資懲儆
    。
三、自訴人雖另指稱其食用「賜多利」奶粉後，造成皮膚嚴重病變，即發生全身性面
    部胸部腹部背部四肢罹患紅色搔癢膨疹，合併色素沉著及結痂之情形云云一節。
    查自訴人就其所為指述，雖據提出台中榮民總醫院診斷証明書二紙、皮膚發生病
    變之照片八張為証。惟查自訴人前曾以連法公司所販賣之「賜多利」奶粉，經其
    食用後造成全身性面部胸部腹部背部四肢罹患紅色搔癢膨疹，合併色素沉著及結
    痂之情形，而訴請該公司給付九百萬元。惟查：自訴人於該民事事件審理時自承
    有糖尿病病史，而依據順天綜合醫院之病歷記載，自訴人患有皮膚溼疹及慢性過
    敏，其自七十九年十一月三十日起即由醫師給予皮膚外用藥及類固醇製劑，並給
    予抗組織胺口服藥以治療其皮膚搔癢症狀，並經該院函覆法院稱『患者庚○○於
    八十四年八月十四日至本院就醫所服藥物為糖尿病、止癢，其病史為糖尿病、皮
    膚發癢，引起原因很多種，糖尿病可能引起發癢』等語，足証庚○○因罹患有糖
    尿病，即使在未服用賜多利奶粉之前，亦有皮膚發癢之皮膚宿疾，時常會發生皮
    膚搔癢之現象。上開台中榮民總醫院診斷證明書雖記載其皮膚病發與「賜多利」
    奶粉有關，然依前所述庚○○即令在未服用「賜多利」奶粉前，即有發生皮膚病
    變或皮膚搔癢症之現象，自難僅憑台中榮民總醫院前開診斷証明書所稱其皮膚病
    變與「賜多利」奶粉有關，即遽認服用「賜多利」奶粉與其皮膚病變之發生二者
    間具有何關聯。次查：該民事事件於台灣高等法院審理時，依據沈瑞隆醫師函法
    院稱：其所使用之方法為挑戰法，其方式為住院期間先用一般奶粉服用觀察三日
    ，在不告知病人情況下再給「賜多利」奶粉等語，有沈瑞隆醫師所寫書函影本再
    卷可參。惟查台中榮民總醫院所採用之檢驗方法及過程，經台灣高等法院送請台
    大醫院及長庚醫院鑑定，業據台大醫院以八十九年四月十日（八九）校附醫秘字
    第０七一二一號函覆稱『（一）所持之實驗原理正確；（二）實驗方法有瑕疵：
    1.依據病歷記載，病人受試前皮膚症狀尚未痊癒。2.病人入院後，並未嚴格控制
    飲食且觀察一段時間，3.未使用其他品牌奶粉做控制實驗。（三）供詞與病歷不
    符：1.供詞為『入院時已無皮膚症狀，病歷則記載有。2.供詞為先使用他牌奶粉
    ，再用疑似過敏奶粉，病歷則記錄自十一月一日（首日）即使用stolle奶粉』；
    長庚醫院以八十九年五月三十（八九）長庚院法字第０一七六號函覆稱『‧‧‧
    ‧二、1.‧‧‧‧沈醫師所使用方法雖符合挑戰法之基本精神，惟由病歷之記載
    並無法証明其相關性。2.藥物疹的臨床形態並非特異性，故有關病患之皮膚搔癢
    症是否屬藥物疹，無法從病歷上得知。三、‧‧‧‧醫師醫囑中並未詳細記錄是
    否管制住院檢查過程中之飲食。四、‧‧‧‧是否病患原本即患有皮膚溼疹及過
    敏，由此二病歷中無法得知』在卷，顯然並非相當嚴謹而難認毫無瑕疵，沈瑞隆
    醫師雖稱係採用雙盲測試法，病人及護理人員均不知所使用奶粉為一般或賜多利
    奶粉，然依其病歷記載，尚屬不得証明，況其對於庚○○之糖尿病之病症及皮膚
    搔癢之舊疾，亦未見其加以特別說明以何因可排除在外，則依台大醫院及長庚醫
    院之前述鑑定意見，其檢驗之結果即難作為庚○○皮膚病變與「賜多利」奶粉相
    關之唯一証明。上開事實有台灣高等法院八十七年度重上更（一）字第一八一號
    民事判決影本一份在卷可參，該院並據以認定庚○○無法舉證證明其病變係因服
    用「賜多利」奶粉所致，而可歸責於連法公司，而將一審所為不利於連法公司之
    判決廢棄，並駁回庚○○在第一審之訴及假執行之聲請，該民事事件並已確定，
    亦有該院民事判決確定證明書影本一紙在卷可稽。是自訴人所為此部份之指述，
    尚難認為真實，自不得遽採為不利於被告之認定。
四、自訴意旨另以：戊○○係連法公司之負責人、乙○為該公司總經理、丁○○為營
    養師、己○○為專員、丙○為直銷員，該公司以多層次傳銷方式銷售日常食品、
    化妝品及保養品。渠等與直銷員甲○○共同意圖為自己不法之所有，先於八十四
    年二月間由公司派直銷員甲○○向居住於台中縣霧峰鄉○○路一三二巷五八號之
    庚○○推銷「賜多利」奶粉，庚○○因尚有疑慮，當時不敢購服。迄八十四年八
    月間，甲○○再偕同身為教師之丙○同至庚○○處推銷，丙○並以其教師之人格
    保證，渠等明知「賜多利」奶粉並未具有特殊醫療效用，竟向庚○○誆稱：上開
    奶粉係自紐西蘭原裝進口，在該乳牛身上注射二十六種藥劑後產製，具有治療糖
    尿病、關節炎、肺結核、癌症末期等病之療效，並提出宣稱有治病療效之宣傳廣
    告單取信於庚○○，使罹患糖尿病之庚○○信以為真，陷於錯誤，遂以高於一般
    市售奶粉約十倍之多之價格向該公司購買「賜多利」奶粉一箱 (每箱含六小盒，
    每小盒含十四包，每包重四十五公克，每箱價格一萬一千五百五十元，庚○○僅
  給付九千餘元)食用，詎庚○○於食用七、八日後，竟造成其皮膚嚴重病變，即
    發生全身性面部胸部腹部背部四肢罹患紅色搔癢膨疹，合併色素沈著及結痂之情
    形。經庚○○向連法公司及甲○○反應此事，該公司於八十四年九月一日指派專
    員己○○、營養師丁○○出面處理，竟仍向庚○○佯稱：上開病變即係「賜多利
    」奶粉之療效反應，可以繼續服用等語。嗣雙方並於八十四年九月十六日簽立約
    定書約定：倘庚○○皮膚之損害為服用「賜多利」奶粉所引起，連法實業公司應
    賠償庚○○九百萬元，嗣經庚○○至醫院檢測查知上開皮膚病變確係食用該奶粉
    所導致，庚○○至此始知受騙，因認戊○○等五人共犯詐欺取財罪嫌云云。自訴
    人認被告戊○○等五人有與另被告甲○○共犯詐欺取財罪嫌，無非以上開事實，
    有台中榮民總醫院診斷證明書、皮發發生病變之照片、宣傳廣告單、錄音帶及譯
    文等為證。訊據被告戊○○、乙○、丙○、己○○、丁○○均否認有自訴人所指
    詐欺取財之犯行，被告戊○○辯稱：伊為連法公司負責人，「賜多利」奶粉係由
    連法公司直接從紐西蘭進口到台灣，進口後均未再添加其他物品，廣告單關於記
    載有醫療效果之部分是經銷商林泉鈺自己印製的，奶粉是食品，不能強調療效等
    語；被告乙○辯稱：伊原為連法公司總經理，職掌公司業務之推廣及對經銷商之
    服務，「賜多利」奶粉是美國研發，在乳牛身上注射二十六種抗體，委託紐西蘭
    製造，經過十八家醫療機構臨床實驗，公司月刊有記載絕不能強調療效，並要經
    銷商林泉鈺將宣傳單銷燬等語；被告己○○辯稱：伊任職連法公司，為公司行銷
    的專員，職掌對經銷商的服務，伊並不認識自訴人，當天是公司指派伊載營養師
    丁○○至自訴人住處了解情形等語；被告丁○○辯稱：伊是營養師，對經銷商售
    後服務，使用產品有問題時伊會以專業立場來幫他們解說，伊有叫自訴人停止飲
    用，沒有告訴自訴人奶粉有療效，自訴人說以後要經銷這種產品，要以照片來做
    見證，所以伊才會在照片上簽名等語；被告丙○辯稱：伊並非直銷員，只是寒暑
    假有空時和其妻一起去推銷產品，甲○○與其妻熟悉，甲○○邀自訴人成為經銷
    商，伊只是陪甲○○前往，並未與自訴人交易等語。按犯罪事實應依證據認定之
    ，無證據不得推定其犯罪事實；又不能證明被告犯罪者，應諭知無罪之判決；刑
    事訴訟法第一百五十四條、第三百零一條第一項，分別定有明文。而刑事訴訟法
    上所謂認定犯罪事實之證據，係指足以認定被告確有犯罪行為之積極證據而言，
    該項證據自須適合於被告犯罪事實之認定，始得採為斷罪資料；又認定不利於被
    告之事實，須依積極證據，苟積極證據不足為不利於被告事實之認定時，即應為
    有利於被告之認定，更不必有何有利之證據；如未能發現相當證據，或證據不足
    以證明，證據是否真實尚欠明顯，均不能以推測或擬制之方法，以為裁判基礎；
    又告訴人之告訴，係以使被告受刑事訴追為目的，是其陳述是否與事實相符，仍
    應調查其他證據以資審認；最高法院二十九年度上字第三一０五號、三十年度上
    字第八一六號、五十三年度台上字第六五六號、五十二年度台上字第一三００號
    ，復分別著有判例闡釋甚明。經查：連法公司所經營者係直銷事業，公司之產品
    並非直接銷售與消費者，而是透過各直銷商，各直銷商並非公司之受僱人，而是
    基於契約關係，以自己之費用銷售產品，此有該公司營運規章附卷可稽。次查，
    依前所述，被告甲○○雖持用書明具醫療效果之廣告單向自訴人詐取財物，惟該
    廣告單係經銷商林泉鈺自行委託廠商印製等情，業據證人林泉鈺於偵查中證稱：
    「（《附件一》是否知情？）我的組織經銷網二萬多人，我是由組織人員有醫學
    知識大家提供，我整理後交由雲林地方上的印刷印了一萬多張，所以在組織說明
    會拿出來，放在會場，自由取用，我們訓練上都是經銷商，在八十四年六月七月
    公司通知說有療效不可以再印，我以就沒印」、「（你印這附件一連法公司是否
    知情？）三月份印公司不知情，七月份知道就通知我不能印」、「（連法公司有
    無授權你們在說明會上說明賜多利具有療效？）一再強調不可說療效，這是食品
    」，並有雲林縣斗六市「大順文化印刷廠」收據影本一張附卷可憑；另被告甲○○於本院調查時亦供稱：廣告單是伊在長圓百貨，由經銷商林泉鈺所舉辦的訓練
    說明會時，在桌上看到所以才拿來用的，比較好說明等語。連法公司既未印製具
    有醫療效果之廣告宣傳單提供與各經銷商，而販售產品又係經銷商個人單獨之行
    為，自不能以該產品之經銷商即被告甲○○個人於販售產品時，所為詐騙客戶之
    行為，遽為認定連法公司之負責人戊○○、前總經理乙○、營養師丁○○、專員
    己○○，與經銷商甲○○有何犯意之聯絡、行為之分擔。又查，被告己○○、丁○○係於被告甲○○向自訴人詐欺後，自訴人聲稱其食用甲○○所販售之賜多利
    奶粉，引發皮膚病變，經公司指派，於八十四年九月一日前往探視自訴人，依卷
    附自訴人所提錄音譯本，其中關於自訴人與被告丁○○之談話，亦泰半集中在對
    自訴人所稱皮膚病變之了解及探詢，有該譯本在卷可稽；另查尚無證據足以證明
    自訴人所發生之上開皮膚病變係因其食用「賜多利」奶粉所致，已如前述，則被
    告甲○○在自訴人所提皮膚發生病變之照片後面書寫：茲證實服用賜多利免疫奶
    粉之醫療反應（指自訴人之病情）等語，並由甲○○、己○○、丁○○簽名為憑
    ，核係渠等主觀之看法，與前述臺大醫院及長庚醫院等醫療機構所為鑑定之客觀
    結果未符，亦不得遽採為證據。末查，刑法上之共同正犯須行為人間有犯意之聯
    絡、行為之分擔，查被告丙○係一教師，並非經銷連法公司產品之經銷商，其雖
    曾於八十四年八月間陪同被告甲○○，至自訴人住處，然被告丙○堅決否認有向
    自訴人推銷賜多利奶粉之行為，且自訴人於偵查中亦供稱：「（賜多利是何人賣
    的？）甲○○」、「（單子何人給你《附件一》？）甲○○」等語，是尚難證明
    被告丙○有何與甲○○為犯意之聯絡、行為之分擔，而令負共犯之刑責。此外復
    查無其他積極證據足資證明被告戊○○等五人有何自訴人所指之詐欺犯行，自不
    能遽採自訴人之指述而為不利於被告戊○○等五人之認定，揆諸前揭法條及判例
    意旨說明，應不能以推測或擬制之方法，入人於罪。本件不能證明被告戊○○等
    五人犯有詐欺取財罪，原審未詳細審酌上情，致對被告戊○○等五人為科刑之判
    決，實有未合。被告戊○○等五人上訴意旨，否認犯罪，並據以指摘原審判決不
    當，為有理由，應由本院將原審判決關於詐欺取財部分撤銷，諭知被告戊○○、
    乙○、丁○○、己○○、丙○無罪之判決。
據上論結，應依刑事訴訟法第三百六十九條第一項前段、第三百六十四條、第二百九
十九條第一項前段、第三百零一條第一項，刑法第三百三十九條第一項、第四十一條
第一項前段、第二條第一項前段，罰金罰鍰提高標準條例第一條前段、第二條前段，
判決如主文。
中       華       民       國   九  十    年     四      月    十二     日
                                臺灣高等法院臺中分院刑事第四庭
                                      審判長法  官  洪  耀  宗
                                            法  官  吳  重  政
                                            法  官  江  德  千
右正本證明與原本無異。
不得上訴。
                                            書記官  吳  麗  琴
中       華       民       國   九  十    年     四      月    十三     日
附錄本案論罪科刑法條：
刑法第三百三十九條第一項：
意圖為自己或第三人不法之所有，以詐術使人將本人或第三人之物交付者，處五年以
下有期徒刑、拘役或科或併科一千元以下罰金。
                                                                        Ｋ


司法院資訊處製作；財團法人民間司法改革基金會備份。
